臺灣板橋地方法院民事判決　　　　　　　 96年度訴字第958號
原　　　告　辛○○
訴訟代理人　吳啟豪律師
　　　　　　吳啟玄律師
被　　　告　己○○
訴訟代理人　郭姿君律師
上列當事人間請求清償債務事件，本院於96年10月3日言詞辯論
終結，判決如下：
    主  文
原告之訴及假執行之聲請均駁回。
訴訟費用由原告負擔。
    事實及理由
壹、程序上理由
一、本件原告未於最後言詞辯論期日到場，核無民事訴訟法第
    386 條各款所列情形，爰依被告之聲請，由其一造辯論而為
    判決。
貳、實體上理由
一、原告起訴主張：
    原告未於最後言詞辯論期日到場，惟據之前所提出之書狀為
    ：
（一）被告於民國（下同）81年12月31日向原告借款新台幣（下
      同）300萬元，並於同年月29日將其所有坐落於台北縣三
      重市○○○段竹圍小段61之7地號及其上建物即門牌號碼
      為台北縣三重市○○路80號8樓房屋（以下簡稱系爭房地
      ）設定本金最高限額抵押權300萬元於原告，於81年12月
      31 日完成設定登記，同時並與被告之父戊○○、庚○○
      共同簽發本票面額為300萬元之本票一紙，嗣因借款期限
      屆滿，被告均未清償，經拍賣被告所有房地，僅清償第一
      順位之抵押權，原告均未受償，且依據經調閱之土地登記
      申請書所載，被告須提供印鑑章、戶籍謄本、身分證影本
      、印鑑證明、土地所有權狀、建物所有權狀，憑供辦理，
      並經承辦登記事件之代書丙○○於備註欄記載委託人確為
      登記標的物之權利人，如有虛偽不時，願負法律責任。經
      調閱台北地方法院及台灣高等法院庚○○涉嫌詐欺案件，
      亦經丙○○、庚○○證述設定抵押權時，被告確實在場，
      況被告曾將其所有房地設定第一順位抵押權於合作金庫，
      不可能將其身分證、印章、所有權狀均交由戊○○保管，
      況果戊○○保管被告之身分證、印章及所有權狀，亦應構
      成表見代理。另原告依據原證3之本票向台北地方法院聲
      請本票裁定（82年度票字第9265號裁定），聲請強制執行
      ，鈞院民事執行處發函於被告時，亦載明抵押權人為原告
      果戊○○冒用其名義，被告收受前揭法院之書狀時，為何
      未依法提起抗告或提起本票債權不存在之訴，或未於強制
      執行程序聲明異議，另原告對於訴外人庚○○提起詐欺自
      訴案件中，承辦代書乙○○、訴外人庚○○及原告之夫楊
      清儀均已證述本件借款係由戊○○及被告所借款，借款時
      被告在場等語（見台灣高等法院83年度上易字第6460號刑
      事判決），足見被告確實向原告借款，原告不認識甲○○
      ，更並未委任甲○○與戊○○商談本件借款和解事宜，況
      和解須經特別授權，被告並未舉證已獲得原告之特別授權
      ，被告抗辯並非可採。依據土地登記簿約定，雙方約定違
      約金為每萬元每月新台幣參佰元，準此，依據消費借貸之
      法律關係請求如訴之聲明。
（二）聲明：被告應給付原告300萬元及自82年7月1日起至清償
      日止，按每萬元每月新台幣300元計算之違約金。願供擔
      保請准宣告假執行。
二、被告抗辯：
（一）被告之父戊○○於81年12月31日，在台北市○○○路○段
      185 號5樓之乙○○代書事務所，冒用被告名義向原告借
      款300萬元，未經被告同意或授權，利用其保管被告身分
      證及印章之便，於原告所提出原證一收據上偽造其代理被
      告簽名，及盜用被告印章，冒用被告名義，於81年12月29
      日將其出資購買登記為被告所有之系爭房地設定抵押權登
      記與原告，並與訴外人庚○○共同簽發本票等事實，業經
      證人戊○○證述屬實（見鈞院96年7月3日言詞辯論筆錄）
      ，衡諸證人戊○○6、70歲高齡及智識程度，當無為虛偽
      證述招致偽造有價證券等刑獄災禍之必要，其證言自具真
      實性與可信性。再核諸原證一收據上記載「…領款人戊○○代己○○…」之文義，足認被告當時不在場，倘被告於
      系爭債務發生時在場，依一般經驗法則被告應親自簽署用
      印於原證一收據及原證三本票上，抑或原告理應要求被告
      親自簽名蓋印於原證一收據及原證三本票上才是，原證一
      收據及原證三本票上「己○○」簽名，與被告親自於委任
      書上「己○○」簽名等相互比對，無論就書寫之習慣、字
      體、神韻、運筆氣勢、用筆力道等，以肉眼觀察均顯而易
      見地不相符合，因此，被告未曾向原告借貸，亦未同意或
      授權他人（包括訴外人戊○○）以被告名義向原告借款及
      設定抵押權登記與原告等，雙方間根本無債權債務關係存
      在，兩造間並未成立消費借貸合意至明。至證人即處理此
      債務事件之代書乙○○到庭證稱：被告有向原告借錢，伊
      不知道原證一收據是誰簽署，伊不認識被告，也沒看過被
      告，原告交付借款時伊並不在場，也不記得被告是否在場
      云云（參照鈞院96年7月3日言詞辯論筆錄），不僅前後不
      一致，相互矛盾，亦與其在台灣高等法院83年度上易字第
      6460號原告自訴訴外人庚○○等詐欺刑事案件所為：訴外
      人即原告配偶楊清儀在乙○○代書事務所交付該三百萬元
      時，戊○○、己○○父子並均在場等證述（見原告提出之
      台灣高等法院83年度上易字第6460號刑事判決）明顯迥異
      ，其真實性自有可疑。
（二）原告持原證3之本票對被告、訴外人戊○○及庚○○三人
      ，向台灣台北地方法院聲請裁定准許強制執行，被告當時
      在求學階段，自79年至83年6月間皆為一單純大學生，無
      巨額資金往來調度之需，未實際居住在戊○○所購買於其
      名下之台北縣三重市○○路80號8樓房地，未親自收受來
      自法院、檢察署、甚至原告之通知文件等，無法依法定程
      序就系爭債務對原告行使其權利。嗣原告持台灣台北地方
      法院82年度票速字第9265號民事裁定，向台灣台北地方法
      院民事執行處就戊○○名下之不動產聲請給付票款強制執
      行（案號：83年度民執乙字第1607號，見台灣台北地方法
      院民事執行處83年12月27日83北院民執乙字第1607號通知
      ）。嗣經其他債權人台灣省合作金庫聲請拍賣抵押物強制
      執行（民事執行處82年度民執實字第4070號拍賣抵押物事
      件），惟原告並未行使抵押權，而由民事執行處逕依卷內
      資料核列債權（見鈞院民事執行處82年11月20日82 年度
      民執實字第4070號通知），況民事程序，包括強制執行及
      本票強制執行裁定等，其送達乃依民事訴訟法關於送達章
      節之規定，故在一般實務上，得由同居人或受僱人收受送
      達文書，或寄存送達，甚至公示送達情況，比比皆是，雖
      法律規定為合法送達，但仍非屬受送達人本人實際收受，
      倘被告知悉或承認其為系爭債務之債務人，何以其未曾參
      與後述關於系爭債務所立和解書？且戊○○之陳述，致使
      其父親即證人戊○○遭刑事訴追之虞？原告主張被告認為
      原證三之本票並無偽造云云，乃自行臆測之詞，毫無憑據
      ，不堪採信。原告並未舉證證明被告曾同意或授權他人及
      戊○○，以被告名義向原告借款等事，原告主張自不足取
      。
（三）原告知悉本件債務係實際上由戊○○所借用，乃於92年6
      月24日同意以30萬元達成和解，其餘債務全部免除，原告
      同時返還上開300 萬元之本票與戊○○，此有和解書、30
      萬元支票以資證明，並經證人戊○○、證人即本件債務和
      解時在場之壬○○、被告母親丁○○○證述為真（參照鈞
      院96年7 月3 日言詞辯論筆錄），原告將證明債權之文件
      ，即上開無記名及未記載禁止背書轉讓之300 萬元本票，
      交付與其代理人即證人甲○○向訴外人戊○○行使，該證
      人甲○○出面要求訴外人戊○○解決系爭債務時亦係由證
      人即系爭債務當時之本票共同發票人庚○○陪同前來，依
      一般常情，對系爭債務之真正債務人即戊○○而言，證人
      甲○○即原告之代理人或有受領權之人，是其與證人甲○○達成和解或清償經證人甲○○受領，系爭債務關係自即
      消滅故原告迄今無法提出該300 萬元本票原本，卻又主張
      其未授權證人甲○○成立和解將300 萬元本票返還訴外人
      戊○○云云，顯不足採。
（四）聲明：原告之訴及假執行之聲請均駁回。如受不利判決，
      願供擔保以代釋明免為假執行。
三、兩造不爭執之事實（見本院卷第69頁，96年7月3日言詞辯論
    筆錄）
（一）原證一收據及原證三本票上訴外人即被告父親戊○○之簽
      名為真正。
（二）被告於民國（下同）81年12月29日將其所有坐落於台北縣
      三重市○○○段竹圍小段61之7地號及其上建物即門牌號
      碼為台北縣三重市○○路80號8樓房屋設定本金最高限額
      抵押權300萬元於原告，於81年12月31日完成設定登記，
      嗣於82年6月28日經債權人台灣合作金庫查封上開不動產
      ，而於82年11月4日拍賣後移轉於第三人，並塗銷上開抵
      押權登記。
（三）原告依據原證3之本票向台北地院申請本票裁定，經台北
      地院以82年度票速字第9265號裁定准許，被告並未提起本
      票債權不存在或主張本票係偽造，或提起抗告。
四、本件爭點及本院判斷（見本院卷第70頁，96年7月3日言詞辯
    論筆錄）兩造經協議爭點如下：兩造間就原證1 、3 之借據
    及本票300 萬元部分是否成立消費借貸之合意？
（一）按當事人主張有利於自己之事實者，就其事實有舉證之責
      任，民事訴訟法第277 條定有明文。又請求履行債務之訴
      ，除被告自認原告所主張債權發生原因之事實外，應先由
      原告就其主張之事實，負舉證責任，必須證明其為真實後
      ，被告於其抗辯事實，始應負證明之責任，此為舉證責任
      分擔之原則，最高法院43年台上字第377 號著有判例。本
      件上訴人主張兩造有借貸關係，請求被上訴人返還借款，
      須就借貸契約之成立及金錢之交付負舉證之責任（最高法
      院48年台上字第887 號判例意旨參照）。因此，消費借貸
      法律關係之成立，須具備：(一)借貸意思表示相互一致、(二)
      交付借貸物等特別要件，是當事人主張有金錢借貸關係存
      在，除須證明有金錢之交付外，自須就雙方借貸意思表示
      互相一致，負舉證之責。
（二）被告之父戊○○於本院審理時證述：「（法官問：【提示
      原證1 收據、原證3 本票】是否你簽名？）是我簽名」「
      （法官問是你跟原告借款300 萬元？）是我借的，我兒子
      沒有借款」「（被告訴訟代理人問：借款300 萬元，設定
      抵押、簽發收據時是否得到被告之授權？沒有」「（被告
      訴訟代理人問：原證1 之收據為何簽【領款人代己○○】
      ？）原證3 之本票也是我簽的」「（被告訴訟代理人問：
      借款時及簽收據時本票時被告是否在場？）不在場」等語
      （見本院卷第66頁，本院96年7 月3 日言詞辯論筆錄），
      經本院依法告知未經被告授權簽發系爭本票及收據，將負
      偽造有價證券及偽造文書之刑事罪嫌，證人戊○○仍堅持
      係未經被告同意，簽發原證1 收據及原證3 之本票，衡諸
      證人戊○○之高齡及智識程度，當無為虛偽證述招致偽造
      有價證券、偽造文書等刑責之必要; 參之原證1 收據上記
      載「…領款人戊○○代己○○…」之名義，足認被告簽收
      收據時及受領借款時均不在場，倘被告於系爭債務發生時
      在場，依一般經驗法自應被告親自簽署用印於原證一收據
      及原證三本票上，抑或原告應要求被告親自簽名蓋印於原
      證一收據及原證三本票上，再參酌原證1 收據及原證3 本
      票上「己○○」簽名，與被告親自於委任書上「己○○」
      簽名等相互比對，無論就書寫之習慣、字體、神韻、運筆
      氣勢、用筆力道等，以肉眼觀察均顯而易見地不相符合，
      顯非被告所簽署，證人戊○○之前開證言應與事實相符。
（三）原告曾於83年8 月23日以訴外人庚○○為其友人戊○○及
      己○○父子借款，並主動稱黃氏父子無法清償時，庚○○
      願意代為清償，嗣後庚○○仍未清償，並將其所有房地設
      定抵押權於第三人等情，提起刑事詐欺自訴，由台北地方
      法院以83年度自字第992 號案件及台灣高等法院83年度上
      易字第6460號案件受理，本院調閱該卷宗後後，庚○○於
      該案件中審理時，陳述「當時只有我，楊清儀、戊○○三
      人，己○○沒有在場，而且錢不是交給我，是直接交給戊○○，因為錢不是我借的」等語，乙○○證述「（法官問
      ：庚○○何以為共同發票人？）楊清儀對庚○○說，他不
      認識戊○○父子，要庚○○也簽名，若戊○○不還錢，要
      他負責」等語，原告之夫楊清儀證述「（法官問：本件自
      訴人是你太太？）是，本件都是我在處理」「（法官問：
      本件三百萬元是借給何人？）庚○○」「何以戊○○、己○○二人也簽了本票？）庚○○說他們父子借的，而我只
      認識庚○○，我信任庚○○」等語（見台灣高等法院83年
      度上易字第6460號卷第54頁，第52頁，83年12月19日訊問
      筆錄），證人乙○○於本院審理時證述「（法官問：本票
      由何人簽發？）是一位證人庚○○簽發，另一位忘記了」
      「（法官問：交付300 萬元是否在場？）交款時我不在場
      」等語，綜觀上開證人之陳述，無法證明被告親自簽署原
      證1 之收據及原證3 之本票，及簽署時收據及本票時在場
      ，或於受領300 萬元借款時在場，且參之楊清儀即原告之
      夫證述本件借款人為庚○○，足認，兩造並未成立消費借
      貸之合意。
（四）按意定代理與表見代理不同，意定代理乃本人確有授與代
      理權之事實，而表見代理則原無代理權，但表面上足令人
      信為有代理權，故法律使本人負一定之責任。又民法第
      169 條所謂知他人表示為其代理人而不為反對之表示者，
      以本人實際知其事實為前提，其主張本人知此事實者，應
      負舉證之責（最高法院62年台上字第782 號、68年台上字
      第1081號判例參照）。由自己之行為表示以代理權授與他
      人者，對於第三人應負授權人之責任，必須本人有表見之
      事實，足使第三人信該他人有代理權之情形存在，始足當
      之（參看最高法院60年台上字第2130號判例）。我國人民
      將自己印章交付他人，委託該他人辦理特定事項者，比比
      皆是，倘持有印章之該他人，除受託辦理之特定事項外，
      其他以本人名義所為之任何法律行為，均須由本人負表見
      代理之授權人責任，未免過苛。原審徒憑上訴人曾將印章
      交付與呂某之事實，即認被上訴人就保證契約之訂立應負
      表見代理之授權人責任，自屬率斷。（最高法院70年台上
      字第657 號判例意旨參照）原告主張被告交付身分證、印
      章、印鑑證明、土地及房屋之所有權狀於戊○○，自應成
      立表見代理云云，揆之前開判例意旨，本人將上開文件交
      付他人，並非當然成立表見代理，尚須舉證被告實際知悉
      戊○○代理被告向原告借款之事實，而不為反對之意思表
      示，然原告就此事實，並未舉證以實其說，難認被告應負
      表見代理之責任。
（五）原告主張聲請本票裁定及強制執行時，被告均未聲明異議
      ，抗告，或提起訴訟確認本票債權不存在等情，足認被告
      已同意本件借款云云。然經本院調閱台北地方法院83年度
      自字第992 號本票裁定、82年度票速字第9265號、本院82
      年度民執實字第4070號卷，均已銷毀，有台北地方法院96
      年8 月30日北院錦料字第0960004538號函在卷可按，因此
      ，原告並未證明被告已實際收受上開法院之通知，或由其
      他同居人或受僱人代收，或經由公示送達之程序完成送達
      ，自難以證明被告實際收受送達而不為反對之意思表示，
      難謂被告就本件消費借貸已達成合意。
   6.綜上所述，原告既未能舉證兩造成立消費借貸之合意，原
     告依據消費借貸之法律關係，請求被告給付300萬元及其違
     約金，為無理由，應予駁回。原告受敗訴判決，其假執行
     之聲請即失所依據，應併予駁回。
五、本件事證已明，兩造其餘攻擊防禦方法及爭點，核與本件判
    決結果無涉，爰不一一論述。另原告聲請傳訊證人即承辦
    本件設定抵押權之代書丙○○以證明被告授權證人丙○○辦
    理設定抵押權事宜，然丙○○於前揭庚○○被訴刑事詐欺案
    件中，已到庭證述「係乙○○委託伊辦理，此案件係在張代
    書那交款，抵押第二順位，有設定人、債權人、借（最高限
    額）多少已不知道」等語（見台北地方法院83年度自字第
    992 號卷第21頁，83年9月15日筆錄），足見，證人丙○○
    對於系爭借款之事實及過程並非親自見聞之人，核無傳訊之
    必要。
六、結論：原告之訴為無理由，依民事訴訟法第385 條第1 項前
    段、第78條，判決如主文。
中　　華　　民　　國　　96　　年　　10　　月　　16　　日
                  民事民事第三庭法　官　徐玉玲
以上正本係照原本作成
如對本判決上訴，須於判決送達後20日內向本院提出上訴狀
中　　華　　民　　國　　96　　年　　10　　月　　16　　日
                    　　　　　　書記官　翁子婷
